臺灣屏東地方法院刑事判決
110年度訴字第376號
公  訴  人  臺灣屏東地方檢察署檢察官
被      告  李柔榛


上列被告因詐欺案件，經檢察官提起公訴（110年度偵字第2146
、3677、3817、4027號），本院判決如下：
    主  文
乙○○無罪。
    理  由
一、公訴意旨略以：被告乙○○與化名「陳益杰」之真實姓名年籍
    不詳之成年男子、化名「黃榮昇」之真實姓名年籍不詳之成
    年男子及所屬詐欺集團其他成員，共同基於意圖為自己不法
    所有之3人以上共同犯詐欺取財之犯意聯絡，由被告依「陳
    益杰」之指示，於民國109年12月16日提供其名下之枋寮水
    底寮郵局帳號00000000000000號帳戶（下稱水底寮郵局帳戶
    ）、中國信託商業銀行中台南分行帳號000000000000號帳戶
    （下稱中國信託中台南分行帳戶），供詐欺集團成員作為人
    頭帳戶，再由該詐欺集團其他成員於附表一所示時間，以附
    表一所示方式向告訴人鍾玉雲、甲○○、丙○○、丁○○（下合稱
    告訴人4人）行騙，致渠等陷於錯誤，依對方指示，先後於
    附表一所示時間，分別將附表一所示金額匯入被告上開帳戶
    。被告即依「陳益杰」指示，於附表二所示時間、地點，提
    領如附表二所示金額之款項後，於附表二所示地點，交付依
    「陳益杰」之指示前來收款之「黃榮昇」。因認被告係涉犯
    刑法第339條之4第1項第2款之3人以上共同犯詐欺取財罪嫌
    等語。
二、按犯罪事實應依證據認定之，無證據不得認定犯罪事實；不
    能證明被告犯罪者，應諭知無罪之判決，刑事訴訟法第154
    條第2項、第301條第1項分別定有明文。而認定犯罪事實所
    憑之證據，雖不以直接證據為限，間接證據亦包括在內，然
    而無論直接或間接證據，其為訴訟上之證明，須於通常一般
    之人均不致有所懷疑，而得確信其為真實之程度者，始得據
    為有罪之認定，倘其證明尚未達到此一程度，而有合理之懷
    疑存在時，致無從形成對被告有罪之確信，則根據「罪證有
    疑，利於被告」之證據法則，即應由法院諭知被告無罪之判
    決（最高法院76年台上第4986號判例意旨參照）。再者，檢
    察官對於起訴之犯罪事實，仍應負提出證據及說服之實質舉
    證責任。倘其所提出之證據，不足為被告有罪之積極證明，
    或其指出證明之方法，無從說服法院以形成被告有罪之心證
    ，基於無罪推定之原則，自應為被告無罪判決之諭知（最高
    法院92年度台上字第128號判決意旨參照）。
三、公訴意旨認被告涉犯刑法第339條之4第1項第2款之3人以上
    共同犯詐欺取財罪嫌，無非係以告訴人4人於警詢中之指訴
    ，告訴人4人之匯款申請書及單據、通訊軟體LINE（下均稱L
    INE）對話擷圖、「台灣借錢網」擷圖，水底寮郵局帳戶開
    戶基本資料及歷史交易明細、中國信託中台南分行帳戶開戶
    基本資料及歷史交易明細，被告與LINE暱稱「陳益杰-OK-忠
    訓貸款」之對話擷圖、「OK忠訓國際」信貸包裝業務委託書
    ，被告提領款項之監視器畫面翻拍照片、自動櫃員機交易明
    細表、免用統一發票收據等證據資料為其主要論據。
四、訊據被告堅詞否認有何涉犯刑法第339條之4第1項第2款之3
    人以上共同犯詐欺取財之犯行，辯稱：我因急需用錢想要跟
    銀行貸款，經「陳益杰-OK-忠訓貸款」之人向我表示以包裝
    手法美化帳戶，就可以向銀行申貸成功，我才誤信對方，而
    依其指示提供自己帳號及提領交付款項，我也是遭對方詐騙
    之被害人，我事後有去警局報案等語（本院卷第45至46頁）
    。經查：
  ㈠被告前於109年12月16日15時50分許，拍攝自己所申設之水底
    寮郵局帳戶、中國信託中台南分行帳戶存摺封面後，以LINE
    傳送給「陳益杰-OK-忠訓貸款」之人。嗣某詐欺集團成年成
    員（無證據證明尚未滿18歲）取得上開帳戶資料後，即以如
    附表一所示之詐騙方式，使告訴人4人均陷於錯誤，將如附
    表一所示之款項匯至水底寮郵局帳戶或中國信託中台南分行
    帳戶內。被告復依指示於如附表二「提款時間」、「提款情
    形」欄所示之時間、地點，提領如附表二所示之金額，並於
    如附表二「備註欄」所示之時間、地點，將提領款項全數交
    給「陳益杰-OK-忠訓貸款」所指定之「黃榮昇」之人等事實
    ，均為被告所不爭執（本院卷第114至115頁），核與告訴人
    4人於警詢中之指訴相符（警一卷第22至34頁），並有被告
    與「陳益杰-OK-忠訓貸款」之人之LINE對話紀錄擷圖、被告
    提領款項之監視器畫面翻拍照片、郵政自動櫃員機交易明細
    表、郵政存簿儲金提款單、免用統一發票收據，中華郵政股
    份有限公司110年11月2日儲字第1100903995號函附水底寮郵
    局帳戶開戶基本資料及歷史交易明細、中國信託商業銀行股
    份有限公司110年10月30日中信銀字第110224839287205號函
    附中國信託中台南分行帳戶開戶基本資料及歷史交易明細，
    與如附表三各編號「證據名稱及出處」欄所示之各項證據在
    卷可憑（警一卷第205至215頁；併警卷第39頁；偵一卷第73
    至141、147、155頁；本院卷第63至73頁），是被告上開帳
    戶遭詐欺集團利用作為詐騙告訴人4人之犯罪工具，以及被
    告係依他人指示提領交付告訴人4人遭詐騙款項予真實姓名
    年籍不詳、自稱「黃榮昇」之人等節，均堪以認定。
　㈡被告交付上開帳戶帳號之過程，係LINE暱稱「陳益杰-OK-忠
    訓貸款」之人向被告宣稱可以透過製造金流美化帳戶，以協
    助其順利向銀行申貸，被告因此依「陳益杰-OK-忠訓貸款」
    之人指示，先後以LINE傳送水底寮郵局帳戶、中國信託中台
    南分行帳戶帳號予對方等情，業據被告於歷次警詢、檢察事
    務官詢問、偵訊及本院審理時均供述一致（警一卷第6至7、
    15頁；警二卷第1至3頁；警三卷第6頁；併警卷第7頁；偵一
    卷第11頁；偵二卷第19至20頁；本院卷第46至47頁）。佐以
    「陳益杰-OK-忠訓貸款」曾向被告傳送「李小姐，好的，稍
    等資料送出，審核下來有沒有過件，我會第一時間跟你聯繫
    ，謝謝。」、「李小姐，資料核對好再麻煩跟我說一下，謝
    謝。」等訊息，並於如附表一編號1所示告訴人鍾玉雲匯入
    遭詐騙款項後，向被告表示匯款人是會計鍾玉雲等情；被告
    亦曾向對方詢問或表達「不好意思，我想請問一下，這樣子
    月底之前會過件，可拿到錢嗎？」、「這樣子撥款日，也是
    最晚28號會匯款嗎？感謝你的幫忙。」、「對吼，忘了問你
    ，銀行照會電話要回答什麼？」、「今天會給照會資料嗎？
    」、「希望如你所說，24號能撥款成功，真的有需要用到這
    一筆錢，真的真的麻煩你了」等急需銀行撥款之訊息等情，
    均有前引被告與「陳益杰-OK-忠訓貸款」之人之LINE對話紀
    錄在卷可證（偵一卷第75、93、101、103、117、131、137
    至139頁），足見被告與「陳益杰-OK-忠訓貸款」之人間確
    有談論向銀行申貸等事宜。又「陳益杰-OK-忠訓貸款」之人
    尚傳送印有「OK忠訓國際」標章之空白委託貸款代辦契約予
    被告，並要求其傳送身分證正反面照片、提供現居地、緊急
    聯絡人資料，及在委託書上之「貸款人」欄位簽名等情，亦
    有前引LINE對話紀錄存卷可憑（偵一卷第81至89頁）。再參
    以被告於後續提領款項交付給「陳益杰-OK-忠訓貸款」指定
    之「黃榮昇」之人後，尚收執蓋有「忠訓融資企業有限公司
    」用印之免用統一發票收據2紙，亦有該等收據在卷可憑（
    偵一卷第155頁）。是依其等彼此間之對話訊息、進行流程
    、交付之文件及資料觀之，被告確有誤信「陳益杰-OK-忠訓
    貸款」之人為代辦貸款業者之可能。
　㈢而「陳益杰-OK-忠訓貸款」之人與被告談論如何提領交付帳
    戶內款項事宜後，被告尚有向對方表示：「可以麻煩幫我趕
    1點半以前嗎？」、「我2點臨時有事要去台南一趟」、「會
    不會很趕，我要坐2點火車」等請求對方配合其時間等訊息
    ，經「陳益杰-OK-忠訓貸款」之人分別回應「OK（貼圖），
    李小姐，今天要忙嗎？」、「李小姐，好的，那我跟會計說
    一下。」、「李小姐，很趕、還是要移到明天再辦理？」等
    語，有前引被告與「陳益杰-OK-忠訓貸款」之LINE訊息紀錄
    附卷可查（偵一卷第107至109、115頁）。顯見被告並非完
    全即時配合「陳益杰-OK-忠訓貸款」等人之指示行動，且其
    前揭無法及時提領款項之情事，均有使詐欺集團詐得之贓款
    陷於遭金融機構警示凍結之風險。故被告主觀上是否有與其
    他詐欺集團成員為3人以上共同犯詐欺取財之犯意聯絡，容
    有疑問。
  ㈣再者，被告於109年12月22日嘗試聯絡「陳益杰-OK-忠訓貸款
    」未果後，即於翌（23）日向警方報案自己帳戶遭詐騙為人
    頭帳戶，及全盤托出自己有提領款項交付予「陳益杰-OK-忠
    訓貸款」指定之人，並提出LINE對話紀錄、提款單據予員警
    作為證據，復於日後協助警方調查指認取款之車手等情，亦
    有前引LINE對話紀錄、提款單據、指認犯罪嫌疑人紀錄表、
    內政部警政署反詐騙諮詢專線紀錄表、屏東縣政府警察局屏
    東分局民和派出所陳報單、受理各類案件紀錄表、受理刑事
    案件報案三聯單，及被告之警詢筆錄等件在卷可佐（警一卷
    第6至7、35至36、183至185頁；併警卷第23、39頁；偵一卷
    第141頁；本院卷第160至163頁）。倘被告真為該詐欺集團
    之成員，其應毋須為上開將使自己深陷於法律追訴處罰風險
    中之不利舉動。而嗣後檢警破獲王裕博、洪悅揚等人組成之
    詐欺集團，經另案被告王裕博於警詢中供承：詐欺集團內係
    由綽號「大寶」之人佯裝「OK忠訓借貸」等公司行號或金融
    機構，向人頭戶謊稱可以協助包裝財力證明製造帳戶金流向
    銀行申辦貸款，至於向人頭戶領取贓款之專員則有黃榮昇等
    人，收據是用以取信人頭戶用的等語（本院卷第179至180、
    193頁）；另案被告洪悅揚亦於警詢中供承：詐欺集團內係
    由綽號「無服務」、「大寶」、「張智傑」之人佯裝「OK忠
    訓借貸」等公司行號或金融機構，向人頭戶謊稱可以協助包
    裝財力證明製造帳戶金流向銀行申辦貸款；我有於109年12
    月17日12時20分許、同日16時18分許，到屏東市自由路麥當
    勞屏東自由店、屏東市中華路露易莎咖啡廳屏東門市，向人
    頭戶乙○○（即本案被告）收取400,000元、105,000元贓款；
    我有拿到「黃榮昇」等人之名牌，綽號「大寶」之人要求我
    在收據上親簽名牌上的名字等語（本院卷第215、242至243
    頁），且遍觀該2人於陳述集團成員角色分工時，均未提及
    與被告有何犯意聯絡及行為分擔之情形（本院卷第171、223
    頁），均可證明被告僅係遭王裕博、洪悅揚等人所屬詐欺集
    團利用之人頭戶，而非該詐欺集團之一員。又另案被告王裕
    博、洪悅揚等人經檢察官偵辦後起訴，其中遭充當作為其等
    所屬詐欺集團詐騙被害人匯入之人頭共有27人（含被告），
    該等人頭提供之帳戶則高達38個，有警製偵查報告、臺灣彰
    化地方檢察署檢察官110年度少連偵字第133號起訴書存卷可
    考（本院卷第119至149、165至168頁）。參以現實生活中亦
    不乏有一般民眾同樣遭LINE暱稱「陳益杰-OK-忠訓貸款」及
    自稱OK忠訓公司專員「黃榮昇」之人詐騙，誤認其等為合法
    OK忠訓公司之員工，進而提供自己金融機構帳號，並依指示
    提領款項交付詐欺集團成員之實例，有臺灣新北地方檢察署
    110年度偵字第5755號不起訴處分書、臺灣南投地方檢察署1
    10年度偵字第513、2258、3353、3507號不起訴處分書在卷
    可憑（本院卷第247至255頁）。足徵確有詐欺集團成員在外
    以混淆一般民眾誤認其等為合法OK忠訓公司員工之手法，詐
    取金融帳戶資料之情形。是被告辯以其係因遭騙而提供上開
    帳戶資料予他人，並依其等指示提領及交付告訴人4人遭詐
    騙匯入水底寮郵局帳戶及中國信託中台南分行帳戶之款項等
    語，非屬虛妄。被告應確係受該詐欺集團所利用，主觀上並
    無與「陳益杰-OK-忠訓貸款」、「黃榮昇」等人所屬詐欺集
    團成員共同詐欺取財之犯意聯絡甚明。
　㈤公訴意旨雖認依被告過往之貸款經驗，其應當知悉正常申辦
    貸款之流程，卻仍同意詐欺集團成員為其製造虛假金流美化
    帳戶，並依其等指示向行員編造不實理由以提領鉅額款項，
    且被告與對方之LINE對話紀錄中亦未提及其欲貸款之金額、
    利息等相關訊息，足見被告主觀上確有3人以上共同犯詐欺
    取財罪之主觀犯意等語（本院卷第47、114、286頁）。惟被
    告偵訊時即供稱：對方是說先幫我包裝帳戶，等我確定可以
    貸到款項後，再談貸款金額及利息細節等語（偵一卷第69頁
    ），參以被告與「陳益杰-OK-忠訓貸款」對話過程中，多有
    詢問如何與銀行照會及急需銀行撥款之訊息，並簽署印有「
    OK忠訓國際」標章之空白委託貸款代辦契約書後回傳等情，
    均業如前述，是尚難以被告並未與對方談及具體貸款金額、
    利息計算，即認被告前開所辯為子虛烏有。又被告雖於本院
    審理時自承有貸款之經驗，然被告於案發當時急需用錢以減
    輕生活負擔與支付子女生活費用，亦據被告供承在卷（本院
    卷第46頁），故實難期待被告得以謹慎、冷靜思考「陳益杰
    -OK-忠訓貸款」之人所述是否合理。至被告提供2個帳戶帳
    號給對方，及依他人指示向行員編造理由以提領款項之舉動
    ，無非均係為取信金融機構以順利貸得款項解決其當前生活
    困境之目的，其心態及行為雖屬可議，然尚不能以之視同被
    告已同意或願意與「陳益杰-OK-忠訓貸款」等人所屬詐欺集
    團成員共同詐騙一般民眾。況現今詐欺集團為求取得人頭帳
    戶隱匿詐騙所得贓款，使用之手法、話術多變，社會經驗不
    足或思慮程度不周者一時受到欺騙，而應對方要求交出金融
    帳戶資料者所在多有，本案向被告收取款項之車手所屬詐欺
    集團得利用之人頭多達27人（含被告），該等人頭提供之帳
    戶則高達38個，即屬適例，意即交付金融帳戶資料之人，亦
    可能處於與被詐欺交付金錢之人同等之被害人地位，自難僅
    以被告客觀上有提供前揭帳戶帳號及依指示提款交付他人之
    行為，率然認定被告主觀上有3人以上共同犯詐欺取財之犯
    意。是公訴意旨前揭據以認定被告涉犯刑法第339條之4第1
    項第2款之3人以上共同犯詐欺取財罪嫌之理由，尚難可採。
四、綜上所述，檢察官認被告涉犯刑法第339條之4第1項第2款之
    3人以上共同犯詐欺取財罪嫌所憑之證據，既存有上開疑點
    ，尚未達於通常一般人均不致有所懷疑，而得確信其為真實
    之程度，自不能遽認被告確有被訴之犯行。此外，檢察官復
    未提出其他積極證據，資以證明被告確有其所指之犯行，揆
    諸首揭法律規定及最高法院判例、判決意旨，本院自應為被
    告無罪之諭知。至於移送併辦部分（臺灣屏東地方檢察署11
    0年度偵字第9672號），因被告被訴犯行應為無罪之諭知，
    兩者間即無一罪關係存在，本院自無從併予辦理，應予退回
    檢察官另為適法之處置，併予指明。
據上論斷，應依刑事訴訟法第301條第1項前段，判決如主文。
本案經檢察官董秀菁提起公訴，檢察官何克昌、葉幸眞到庭執行
職務。
中　　華　　民　　國　　111 　年　　8 　　月　　26　　日
                  刑事第六庭  審判長法  官  程士傑
　　　　　　　　　                  法  官  蕭筠蓉　　
　　　　　　　　　                  法  官  陳一誠
以上正本證明與原本無異。
如不服本判決應於收受判決後20日內向本院提出上訴書狀，並應
敘述具體理由；其未敘述上訴理由者，應於上訴期間屆滿後20日
內向本院補提理由書（均須按他造當事人之人數附繕本）「切勿
逕送上級法院」。　　　　　　　　　
中　　華　　民　　國　　111 　年　　8 　　月　　29　　日
　　　　　　　　　                  書記官  陳佳迪
附表一：
編號 被害人 詐騙時間、方式 匯款時間  匯款金額  匯入之被告帳戶 1 鍾玉雲 於109年12月10日8時30分許，自稱健保局「李淑芬」、 新北市刑大「李國華」、「王文清隊長」，致電向鍾玉雲佯稱其健保卡遭「陳麗美」冒用詐取保險金云云；復於翌（11）日9時30分許，自稱「陳宗元檢察官」，致電向鍾玉雲訛稱其涉嫌榮華洗錢防制法案件，如鍾玉雲匯款，即可免予羈押云云。 109年12月17日11時13分許  400,000元  水底寮郵局帳戶 2 甲○○ 於109年12月間，自稱台新銀行專員「許婷茵」，以LINE向甲○○佯稱可代辦信用貸款，而李云均須支付相關法律費用云云。 109年12月18日 13時41分許  22,000元 中國信託中台南分行帳戶 3 丙○○ 於109年12月間，自稱匯豐金控專員「蔡靜芬」，以LINE向丙○○佯稱可代辦貸款，而丙○○須支付帳戶設定費用云云。 109年12月18日 15時21分許  17,000元 中國信託中台南分行帳戶 4 丁○○ 於109年12月10日，自稱「李靜玲」，以LINE向丁○○佯稱「台灣借錢網」屬銀行上游體系，可協助申請貸款，而丁○○須支付律師、文件及保全等費用云云。 109年12月18日 15時52分許  36,000元 中國信託中台南分行帳戶 
附表二：
編號 提款時間 提款情形 金額 帳戶 備註 1 109年12月17日 11時20分許 至屏東縣○○市○○路000號「屏東民生路郵局」，操作自動櫃員機提款。  40,000元 鍾玉雲（附表一編號1）匯入水底寮郵局帳戶。  於109年12月17日12時38分許，至屏東縣○○市○○路000○0號「麥當勞」自由旗艦門市，交付現金400,000元予「黃榮昇」。 2 109年12月17日 11時53分許 至屏東民生路郵局，臨櫃提款。 250,000元   3 109年12月17日 12時7分許 至屏東縣○○市○○路00○0號「屏東林森路郵局」，操作自動櫃員機提款。  60,000元   4 109年12月17日 12時10分許 至屏東林森路郵局，操作自動櫃員機提款。  50,000元   5 109年12月18日 15時34分許 至屏東縣○○市○○路00號「統一超商」金樹門市，操作自動櫃員機提款。  39,000元 甲○○（附表一編號2）、丙○○（附表一編號3）匯入中國信託中台南分行帳戶。 於109年12月18日16時13分許，至屏東縣○○市○○路○○路00號「路易莎咖啡」屏東門市，交付現金75,000元予「黃榮昇」。 6 109年12月18日 16時7分許 至屏東縣○○市○○街00號「統一超商」新樂興門市，操作自動櫃員機提款。  36,000元 丁○○（附表一編號4）匯入中國信託中台南分行帳戶。  
附表三：
編號 事 實 證據名稱及出處 1 附表一編號1 ⑴內政部警政署反詐騙諮詢專線紀錄表（警一卷第37至38頁） ⑵臺南市政府警察局新營分局中山路派出所陳報單、受理刑事案件報案三聯單、受理詐騙帳戶通報警示簡便格式表（警一卷第58至59、63頁） ⑶郵政入戶匯款申請書（警一卷第71頁） ⑷金融機構聯防機制通報單（警一卷第105頁） 2 附表一編號2 ⑴內政部警政署反詐騙諮詢專線紀錄表（警一卷第43頁） ⑵新北市政府警察局三重分局厚德派出所陳報單、受理刑事案件報案三聯單、受理詐騙帳戶通報警示簡便格式表（警一卷第166至169、172頁；偵一卷第57頁） ⑶LINE對話紀錄（警一卷第173至175、第177至182頁；偵一卷第41至51頁） ⑷郵政跨行匯款申請書(警一卷第176頁) 3 附表一編號3 ⑴內政部警政署反詐騙諮詢專線紀錄表（警一卷第41至42頁；警二卷第18頁及其反面） ⑵澎湖縣政府警察局馬公分局光明派出所陳報單、受理刑事案件報案三聯單、受理各類案件紀錄表、受理詐騙帳戶通報警示簡便格式表（警一卷第150至152、162頁） ⑶郵政跨行匯款申請書（警一卷第154頁） ⑷LINE對話紀錄（警一卷第156至159頁） ⑸金融機構聯防機制通報單（警一卷第165頁） 4 附表一編號4 ⑴內政部警政署反詐騙諮詢專線紀錄表（警一卷第39至40頁） ⑵新北市政府警察局瑞芳分局瑞濱派出所受理各類案件紀錄表、受理刑事案件報案三聯單、受理詐騙帳戶通報警示簡便格式表、陳報單（警一卷第107至109、124頁；警三卷第29頁） ⑶金融機構聯防機制通報單（警一卷第125頁） ⑷彰化銀行匯款回條聯（警一卷第136頁） ⑸LINE對話紀錄（警一卷第140至149頁） 
附件：卷證代號對照表
卷證名稱 代號 臺灣屏東地方法院110年度訴字第376號卷 本院卷 臺灣屏東地方檢察署110年度偵字第4027號卷 偵四卷 臺灣屏東地方檢察署110年度偵字第3817號卷 偵三卷 臺灣屏東地方檢察署110年度偵字第3677號卷 偵二卷 臺灣屏東地方檢察署110年度偵字第2146號卷 偵一卷 中市警甲分偵字第1100009094號卷 警三卷 高市警林分偵字第11070025101號卷 警二卷 屏警分偵字第10934753000號卷 警一卷 南市警營偵字第1100509858號卷 併警卷